【裁判字號】    96,訴,8613
【裁判日期】    970827
【裁判案由】    返還不當得利
【裁判全文】
臺灣臺北地方法院民事判決              96年度訴字第8613號
    原      告  乙○○
    訴訟代理人  莊柏林
    被      告  丙  ○
                甲○○
    上二人共同
    訴訟代理人  洪銘徽律師
    上二人共同
    複  代理人  陳錦芳律師
上列當事人間返還不當得利事件，本院於九十七年八月十一日言
詞辯論終結，判決如下：
    主  文
原告之訴及假執行之聲請均駁回。
訴訟費用由原告負擔。
    事  實及理  由
壹、程序方面：
一、按「訴狀送達後，原告不得將原訴變更或追加他訴。但有下
    列各款情形之一者，不在此限：... 二、請求之基礎事實同
    一者。三、擴張或減縮應受判決事項之聲明者... 」，民事
    訴訟法第255條第1項第2款、第3款定有明文。
    (一)原告起訴時其訴之聲明為：
      1.被告應連帶給付原告新臺幣（下同）305萬元及自起訴
        狀繕本送達之翌日起至清償日止按年息百分之五計算之
        利息。
      2.被告應自民國96年10月1日起至交還房屋日止按月連帶
        給付原告2萬5000元。
      3.願供擔保，請准宣告假執行。
    (二)原告於97年6月26日具狀擴張其聲明為：
      1.被告應連帶給付原告352萬元及自起訴狀繕本送達之翌
        日起至清償日止按年息百分之五計算之利息。
      2.願供擔保，請准宣告假執行。
    (三)經查，原告於起訴時為該聲明之理由為「被告向國稅局虛
      報87年至92年原告租賃所得每年30萬元，共180萬元；又
      自93年1月1日至96年9月底止每月收受2萬5千元之租金共
      125萬元，合計305萬元」；97年6月26日其擴張聲明理由
      為「被告向國稅局虛報87年至92年原告租賃所得每年30萬
      元，共180萬元；又自91年6月1日至97年3月19房屋遭拍賣
      為止，每月收受2萬5千元之租金共172萬5千元，合計352
      萬元」均係基於原告主張臺北市○○路172號5樓之3（連
      同臺北市○○區○○段第270、283、284地號建地持分各
      114/14000土地，下簡稱系爭房地）係伊所有，本於所有
      權被侵害，以侵權行為及不當得利之法律關係，請求被告
      連帶賠償其損害之同一事實而發，依據民事訴訟法第255
      條第1項第2款、第3款之規定，應予准許。
二、原告起訴主張：
    (一)系爭房地為原告所有，此有建物登記謄本及土地登記謄本
      在卷可證，被告未經原告之同意即將之出租予訴外人美特
      傳新科技公司（下簡稱美特傳新公司），並向國稅局虛報
      87、88、89、90、91、92年原告租賃所得每年30萬元，合
      計180萬元，此有財政部南區國稅局所得清單暨扣繳憑單
      可政，該租金均為被告所取用，原告未得分文；又原告91
      年5月24日曾委託律師發函予被告丙○，函稱：「丙○未
      經本人同意，將本人所有之房屋出租予他人，將該租賃所
      得侵吞入己... 函請丙○合理賠償損害，於接函七日內，
      返還房屋租金等，尤應將房屋騰空將使用權或租賃權返還
      本人，以免訟累，奉勸勿以身試法」，顯證原告未曾同意
      被告等管理、使用系爭房屋，被告等竟於91年5月24日遭
      原告嚴正聲明後，迄至97年3月19日拍賣日止，竊佔出租
      ，並無權占有，使原告受每月2萬5千元之損害共計172萬5
      千元，原告合計受有352萬元損害。
    (二)依土地法所為之登記，有絕對真實之效力，土地法第43條
      定有明文，系爭房地於76年2月20日登記為被告所有，此
      有登記簿謄本可稽，且為兩造所不爭執，則依土地法前開
      規定，即發生絕對登記之效力，原告確係系爭房地之真正
      權利人，被告既非所有權人，擅自將系爭房地出租，顯為
      不當得利甚明。系爭房地登既原告名下，係基於贈與關係
      ，而非借名或信託登記，且系由陳麗華（兩造之大姐）經
      營僑順公司所賺取之款所承購，有下列事證可資證明：
      1.原告之母親，即證人陳林阿甘於91年9月13日在鈞院91
        年度自字第489號審理之證言「當時上訴人有買一棟房
        子送給被上訴人乙○○作為老本...」。
      2.被告丙○於上開案件91年11月29日陳稱「這個房子我本
        來有跟我母親談過日後就是要送給被上訴人乙○○...
        」。
      3.原告向鈞院自訴被告竊佔之刑事案件，證人陳麗華91年
        10月18日證稱「僑順公司從我接受後，公司營運狀況只
        能做到收支平衡，只有民國68年因華盛頓公約... 那一
        年我們公司就賺了二千萬，後來我就決定移民出國，將
        公司經營權交還給我父親及上訴人丙○... 我認為這兩
        棟房子（含系爭房地），應該是僑順的資金所購得」又
        ；復於鈞院94年訴字第683號第三人異議之訴時證稱「
        除了那二千萬元以外，僑順公司收支平衡，沒有賠錢，
        應該有賺，但是不多... 所以將公司及資產交給上訴人
        丙○來掌管」，可見系爭房地是被告丙○以僑順公司之
        資金來購買。
      4.另兩造之姐陳麗華、丁○○分別於95年1月16日出具認
        購證明書證明系爭房地確為陳家家族資金購買，並由家
        族決定贈與原告，惟因當時原告人在國外，遂於丙○代
        理一切手續，此有認證證明書可稽，可見原告確係系爭
        不動產真正權利人無疑。
      5.且事實上，當時被告掌管家族的金錢，房子本係替原告
        購買，然因當時原告長期被一琪璘公司派駐國外，當然
        又被告替原告代理所有的手續，益與上開證明書所載吻
        合，足資證明確由家族資金購買，並贈與原告。
      6.又原告業就被告終止信託契約關係一事，業於94年1月
        20日回函表示兩造間無任何信託關係，原告為真正所有
        權人。再者，系爭房屋係由被告所有之一琪璘公司使用
        至86年以後才出租，一琪璘公司既無償使用系爭房屋，
        則各種稅金應由一琪璘公司付，符合常理。
    (三)爰依所有權受侵害，依不當得利及侵權行為之法律關係，
      為如下訴之聲明：
      1.被告應連帶給付原告352萬元及自起訴狀繕本送達之翌
        日起至清償日止按年息百分之五計算之利息。
      2.願供擔保，請准宣告假執行。
二、被告抗辯則以：
    (一)系爭房地原係被告丙○於76年間自第三人游石鴻處購得，
      惟被告丙○因節稅之考量，是經徵得原告乙○○（即被告
      丙○之弟）同意，將系爭不動產借原告乙○○之名義信託
      或借名登記在原告乙○○之名下，故原告乙○○雖為系爭
      不動產之登記名義人，然究非真正權利人，而系爭不動產
      之真正權利人實乃被告丙○，此項事實，業經臺灣臺北地
      方法院91年度自字第489號、臺灣高等法院92年度上訴字
      第302號及最高法院94年度台上字第6495號刑事判決查明
      屬實（被證一、二、三），於此，合先陳明。
    (二)原告乙○○為圖謀系爭不動產，竟於91年間不顧兄弟之情
      而向臺灣臺北地方法院提出自訴謂被告等涉有竊佔前開系
      爭不動產之情，幸蒙臺灣臺北地方法院、臺灣高等法院及
      最高法院明察，適才阻止原告乙○○之犯行得逞（詳被證
      一、二、三），甚者，有關前開系爭不動產之使用收益均
      由被告為之、且房屋稅及地價稅亦均由被告繳納，依信託
      法第63條第1項之規定，被告自得隨時終止信託關係，退
      步言之，縱當初係因單純以節稅之目的等原因而借原告乙
      ○○之名義登記，而屬借名登記契約，其性質與委任契約
      類同，類推適用民法第549條第1項之規定，被告亦得隨時
      終止委任契約，準此，原告乙○○欲以不正之方式圖謀應
      屬被告丙○所有之前開系爭不動產，實令被告寒心至極，
      已委請律師於94年1月17日以台北北門郵局第175號存證信
      函終止前開信託契約關係（被證四），然為蒙慎重，被告
      再於另案第三人異議之訴中以起訴狀繕本之送達為終止前
      揭信託契約或借名登記契約關係之意思表示（鈞院94年度
      訴字第683號），均見原告乙○○顯非前開系爭不動產之
      權利人，已屬明甚。
    (三)原告以  鈞院94年度訴字第683號及臺灣高等法院95年度
      重上字第526號民事確定判決書內容做為其係該系爭不動
      產真正權利人乙節，實係嚴重混淆判決內容意旨，蓋：
      1.觀諸該判決內容之意旨，主要係在說明被告如未於信託
        法公布後，將系爭房地變更登記為信託登記，則此時尚
        不得對抗第三人之情形，非謂原告即係該系爭不動產之
        真正權利人，此觀該二則民事判決內容自明。
      2.且該二則民事判決紛爭係屬第三人異議之訴之事件，其
        內容亦未有任何說明有關確認所有權為原告乙○○之情
        形，然原告不明究裡，卻謂該事件係第三人執行異議確
        認所有權之訴云云，尚屬無稽。
    (四)本件原告所主張之訴訟標的法律關係為不當得利及侵權行
      為（詳起訴書第2頁第四段），核原告並非該系爭不動產
      之真正權利人乙情，已詳如前述，則本件根本無有不當得
      利及侵權行為之情形；又其主張侵權行為法律關係之部分
      ，亦顯罹於時效，為此，被告等提出時效之抗辯，懇請
      鈞院明鑒；又有關不當得利請求權部分，原告亦未說明為
      何被告等須負連帶責任之法律基礎，是此部分原告之主張
      亦屬無據。
    (五)原告乙○○確非本件系爭不動產之真正權利人：
      最高法院94年度台上字第6495號刑事判決中均已明論：「
      ...本件原判決已敘明系爭不動產係由被告丙○決定購買
      ，於民國76年2月20日自案外人游石鴻處購得，雖登記於
      上訴人乙○○名下，然所有權狀一直由丙○及被告甲○○
      二人保管，房屋稅及地價稅亦由丙○繳納等情，業經被告
      等供承在卷，並與上訴人所稱：『（是誰決定要買系爭不
      動產？）丙○』『（購買過程你有無經手？）沒有』『（
      稅金何人負擔？）稅金不是我負擔』『（購買系爭不動產
      時你是否知情？）隱約聽家人說而已，但是知道登記在我
      的名字，詳細情形我都不清楚』（以上詳臺灣臺北地方法
      院91年度自字第489號卷第149、150頁）（即被證六庭訊
      筆錄第9、10頁）、『所有權狀從未在我身上……』（詳
      臺灣高等法院92年度上訴字第302號卷第336頁）（即被證
      九審判筆錄第10頁）等語相符，而被告等亦確能提出土地
      所有權狀、建築改良物所有權狀、不動產買賣契約書、地
      價稅及房屋稅繳款書，已見被告等所辯並非無據。又系爭
      不動產自買受後，均由被告二人使用收益，亦據甲○○陳
      稱：系爭不動產自購入後，先是堆放一琪璘公司之存貨，
      77、78年與隔壁即門牌號碼台北市○○路172號5樓之2之
      建物打通供一琪璘實業有限公司（下稱一琪璘公司）使用
      ，86年才隔間出租（詳臺灣高等法院92年度上訴字第302
      號卷第31頁）等語，核與上訴人所稱：『（房屋如何使用
      收益？）原先我也不知道，後來我於90年才知道被告丙○
      租給一家旅行社』（詳臺灣臺北地方法院91年度自字第
      489號卷第150頁）相吻合。上訴人雖稱自始即知其為系爭
      不動產之登記名義人，但對系爭不動產之使用收益卻一無
      所知，且相關稅金亦未處理而交由被告等代繳，另系爭不
      動產自76年間移轉登記予上訴人後，於此相當期間亦未主
      張所有權，足徵被告等所辯其等為系爭不動產之真正所有
      權人，上訴人僅係登記名義人，應堪採信。上訴人雖稱系
      爭不動產係丙○要買給其的，並援引土地法第43條之規定
      ，主張其為系爭不動產之所有權人云云。惟被告二人已迭
      為陳稱：當時是為了要節稅，又上訴人及丙○之母陳林阿
      甘證稱：當初丙○買一棟房子要送給上訴人作為老本，但
      不是現在要給，丙○是在買了以後才向其說這件事等語，
      與丙○所稱：當時有答應母親將來要把系爭不動產給上訴
      人作為老本，但不是現在就給，那是以後的事等情相符，
      可見丙○購買系爭不動產而登記上訴人名義，一方面是為
      了可以節稅，一方面將來也有意給上訴人作為老本，尚無
      從證明上訴人自登記為該不動產所有權人時，即已實質為
      所有權人。至其所稱依土地法第43條所為之登記有絕對效
      力，參照司法院院字第1919號解釋，在第三者信賴登記而
      取得土地權利之前，真正權利人仍得對登記名義人主張登
      記原因之無效或撤銷，提起塗銷登記之訴，不能據以除斥
      真正之權利，是尚不得據此為有利上訴人之認定。... 」
      ，均足證原告乙○○確非該系爭不動產之真正權利人，是
      屬明甚。
    (六)被告丙○實為本件系爭不動產之真正權利人：
      1.按於76年2月間，被告丙○基於節稅考量，以原告乙○
        ○名義向訴外人游石鴻簽訂不動產買賣契約書，購買本
        件系爭不動產，價金300萬元，並由被告丙○簽發以一
        琪璘公司於華南銀行城東分行之支票付款；自76年迄今
        ，該房地之地價稅與房屋稅亦均由被告丙○與配偶甲○
        ○繳納，原告乙○○不曾支付分文；且該系爭房地之不
        動產買賣契約書、土地及建物之所有權狀亦均保存於被
        告與配偶甲○○處，是被告丙○實為本件系爭不動產之
        實質及真正所有權人，亦屬明甚。
      2.對於前開陳述及有關本件系爭不動產之出資證明，被告
        於臺灣臺北地方法院91年度自字第489號案審理期間，
        於91年8月28日即具陳報狀提出相關事證，今為使  鈞
        院明瞭，特將該陳報狀暨相關證物統編為被證五，供
        鈞院參酌，以明被告所言並非子虛。
      3.被告丙○為支付前開系爭不動產之買賣價金，雖以簽發
        一琪璘公司於華南銀行城東分行之支票作為付款之依據
        ，惟查：一琪璘公司於70年7月間成立之際，被告丙○
        為符合公司法有限公司之最低法定人數而以丙○、甲○
        ○、乙○○、陳麗凱及黃秋平共五人之名義為股東，而
        實際出資均僅被告丙○一人之事實，其中原告乙○○確
        已自承：「（法官問：『一琪璘公司』原先登記五十萬
        元，你有無出資？）沒有。」、「（法官問：後來『一
        琪璘公司』增資為80萬元登記在你名下，你是否知情？
        ）我也不知道，也沒有出資。」（詳臺灣臺北地方法院
        91年度自字第489號卷第151頁）（被證六），而另外陳
        麗凱及黃秋平部分，陳麗凱亦明確證稱：「（問：你是
        否是一琪璘公司的股東？）在民國70年間被告琪要開設
        公司，因為為了湊足股東人數，就找我、我先生黃秋平
        、自訴人及被告夫婦五人登記為公司股東。」、「（問
        ：公司的資本額為何？）我不知道，因為我只是掛名，
        但我沒有實際出資。」、「（問：你有無參與該公司經
        營？）沒有。」、「（問：你為何在74年退出該公司？
        ）因為我與我先生感情不睦，且不願意繼續掛名，所以
        我與我先生都退出。」、「（法官問：妳先生有無出資
        ？）沒有，我們只是同意擔任股東。」、「（法官問：
        你登記的股份多少？）我沒有參與，也不清楚，只是同
        意被告丙○掛名當股東。」（以上詳臺灣臺北地方法院
        91年度自字第489號卷第98、99及101頁參照）（被證
        七），均見一琪璘公司確由被告丙○一人實際出資及經
        營之事實，已甚明確。從而顯見，一琪璘公司確由被告
        丙○一人實際出資及經營，則縱被告丙○以一琪璘公司
        之支票作為給付系爭不動產之付款方式，尤不得遽此而
        謂被告丙○非為該系爭不動產之真正權利人或否定其地
        位或資格。
      4.就原告乙○○於97年1月10日所具民事準備書內容提出
        駁斥如后：
        (1)查證人陳林阿甘於91年9月13日在  鈞院91年自字第
          489號竊佔等一案審理時係證稱：「當時被告琪有買
          一棟房子送給自訴人作老本，但不是現在要給他，被
          告琪是在買房屋之後在台中我住處才跟我說這件事情
          ，但被告琪沒有說要何時給自訴人房子。」（詳被證
          七庭訊筆錄第9頁第2行參照），而被告丙○於91年11
          月29日庭訊時亦係說明：「一、長春路的房屋是登記
          他的名下，但實際上是由我們出資，稅金也是由我們
          支付，這個房子我本來有跟我母親談過日後就是要送
          給自訴人，但不是現在。」（詳原證十庭訊筆錄第8
          頁第2行以下參照）, 準此，顯見被告丙○雖有意將
          本件系爭不動產於將來送給原告作為老本，惟並非現
          在就要送給原告之情，實甚明確，然原告所具前開書
          狀內容均予斷章取義而謂：被告丙○確曾表態將該房
          地贈與原告，既已登記於原告名下，原告自係系爭房
          地所有人云云，顯然無稽。
        (2)次查，原告援引陳麗華之證詞而謂被告丙○係以僑順
          公司賺取之資產支付系爭房地價款乙情，更與事實不
          符，茲再駁斥如下：
          本件系爭不動產係於76年2月20日所購買（被證八
            ），而陳麗華早在70年1月即已離開臺灣，移民加
            拿大，以後就很少回來過（詳被證六庭訊筆錄第3
            頁），則被告丙○於76年間出資所購買之本件系爭
            不動產之時，陳麗華根本不在國內，其又何能知悉
            本件系爭不動產係由僑順公司所賺取之款所承購？
            且陳麗華於前揭庭訊筆錄中亦證稱：「（問：76
            年2月購買系爭房屋的資金來源，你是否知悉？）
            我是從臺灣家人聽來的，但『我不確定是誰說的』
            ，因為購屋的時間是在我移民之後六年內買了二棟
            房子，所以『我認為』這兩棟房子『應該是』僑順
            公司的資產所購得。」（詳被證六庭訊筆錄第5頁
            第1行），顯見陳麗華於91年10月18日之證述內容
            係為其主觀猜測之詞，此由其所述「我認為」、「
            應該是」之說詞，即可明證，且其係證稱聽聞臺灣
            家人所述，至於何人？伊並不清楚，是其顯係傳聞
            ，除不具證據能力外，更與事實不符。
          再者，陳麗華亦說明其移民加拿大後，僑順公司確
            有經營不善之情形（詳被證六庭訊筆錄第4頁），
            準此，均見本件系爭不動產購買之資金來源完全與
            僑順公司無關，且陳麗華於刑事庭審理階段亦均未
            能確切提出其片面所述之資金來源及證據（詳被證
            一判決書第六頁第二行以下參照），自難憑其主觀
            猜測之詞做為證據之依據，而此情業經  鈞院、臺
            灣高等法院暨最高法院刑事庭查明屬實（詳被證一
            、二、三）。
          況且，兩造母親陳林阿甘於臺灣臺北地方法院91年
            度自字第489號案91年9月13日庭訊時亦明確證稱：
            「（法官問：僑順公司是何人開設？）是我先生於
            30年前開的，這家公司在我先生還沒有過世前就倒
            了，我先生是在五、六年前過世的。」、「（法官
            問：當時僑順公司有無剩餘的資產？）沒有，當時
            是跟人合夥，且有跳票。」、「（法官問：僑順公
            司解散後所積欠的債務有無清償？何人清償？）有
            ，由被告琪清償。」（以上詳被證七庭訊筆錄第8
            頁），即陳麗凱亦確實證稱：「（法官問：僑順公
            司現在是否還存在？）在還沒有開一琪璘公司之前
            就已經倒閉。」（詳臺灣臺北地方法院91年度自字
            第489號卷第100頁，即被證七91年9月13日庭訊筆
            錄第11頁）從而顯見，不論證人陳麗華、陳林阿
            甘及陳麗凱三人，均明確證稱僑順公司確有經營不
            善之情，且陳麗凱亦明確說明僑順公司早在一琪璘
            公司成立之前就已經倒閉了，而一琪璘公司是在
            70年7月間所成立（詳被證五倒數第2頁），本件系
            爭不動產卻是在76年間所購買，是其資金顯與僑順
            公司無關，殆屬明甚；準此，一琪璘公司之資本核
            與僑順公司無關，而系爭不動產亦非家族資金所購
            買或由家族決定購買，且相關稅金，原告亦不曾繳
            納或負擔，依此，有關原告乙○○於97年1月10日
            所具準備書狀中所附原證十三之二紙證明書內容，
            顯與事實不符，殊無可採。
          甚者，原告乙○○業已自認本件系爭不動產當初是
            被告丙○決定要購買、購買之過程伊（指原告乙○
            ○）沒有經手、稅金亦非伊所負擔、購買系爭不動
            產時隱約聽家人說而已，但是知道登記在伊的名字
            ，詳細情形伊都不清楚、所有權狀從未在伊身上（
            以上詳被證六庭訊筆錄第9、10頁、被證九庭訊筆
            錄第10頁及被證二判決書第六頁倒數第七行以下參
            照），顯見原告乙○○並非本件系爭不動產之真正
            權利人自明，而此項事實亦均經  鈞院、臺灣高等
            法院暨最高法院刑事庭查明屬實（詳被證一、二、
            三）。
          綜前所述，顯見被告丙○當初於購買本件系爭不動
            產之時，陳麗華既不在國內，顯然不知其資金來源
            為何，退萬步言之，系爭不動產既係被告丙○決定
            購買，並由其出面接洽，且其資金均係由被告丙○
            籌措，此為原告乙○○所不爭執，而僑順公司與原
            告乙○○為不同法律主體，縱（此為假設語，非表
            被告自認）認其資金來源與僑順公司有關，然原告
            乙○○既不曾參與僑順公司，且一琪璘公司部分，
            原告乙○○亦無出資之情（以上詳被證六庭訊筆錄
            第10頁第1行及第11頁第1行以下參照），均見該資
            產亦與原告乙○○無關，是原告乙○○抗辯其資金
            來源係由僑順公司而來，亦僅係僑順公司與一琪璘
            公司或僑順公司與被告丙○間另一法律關係，並無
            礙被告丙○實際出資購買本件系爭不動產之認定，
            此亦經臺灣高等法院刑事判決書說明在案（詳被證
            二第十一頁倒數第三行以下參照）。
        (3)兩造之母親陳林阿甘於臺灣臺北地方法院91年9月13
          日庭訊時亦明確證稱：「（問：你由何人奉養？）都
          是被告琪。」、「（問：過去30年間，自訴人有無扶
          養你？）沒有，因為他沒有賺錢。」、「（問：民國
          84年以前，自訴人與被告琪有無同居一處？）...當
          兵以前自訴人住在被告家中，學費及生活費都是被告
          琪在支付，自訴人退伍時問我不記得，自訴人出國留
          學的費用也是被告琪在負擔。」（詳被證七庭訊筆錄
          第4頁），今原告乙○○已成年並已成家立業，竟不
          思奮發，卻一心想圖謀被告丙○之財產，除於前揭本
          件系爭不動產以刑事自訴被告等二人涉有竊佔犯行外
          ，就連母親陳林阿甘前於該次庭訊時有謂曾於88年間
          有將非屬本件系爭不動產之另一慶城街不動產有送予
          陳詩晴（即被告丙○之女兒）之情再具狀對母親陳林
          阿甘及被告之女兒陳詩晴提出剝奪繼承權之詐欺及偽
          造文書之告訴（被證十），原告乙○○不思奉養母親
          也就算了，然母親因年逾70有6（按民國18年6月25日
          出生）前因身體不適（有輕微中風）而隨同被告帶往
          大陸地區照料（現已往生），原告乙○○竟再狠心
          對之提出前揭刑事告訴，原告乙○○此舉，被告確實
          有百般感嘆，人生至此，天道寧論。
      5.結論：
        綜上所述，足見被告丙○確為本件系爭不動產之真正權
        利人，殆屬明甚，被告等自無有如原告所言有侵權行為
        或不當得利之情，且被告丙○亦已終止就系爭不動產之
        信託或借名登記之法律關係，是原告尤於97年1月10日
        所具民事準備書狀中謂其係本件系爭不動產之真正權利
        人云云，顯屬無稽，又本件系爭不動產出租予訴外人美
        特傳新科技有限公司部分，其租期於96年12月31日已屆
        滿（被證十一），是本件原告另主張被告等自96年10月
        1日起至交還房屋日止按月連帶給付25000元部分，亦無
        理由。
三、兩造不爭執要點：
    (一)系爭房地係76年間自第三人游石鴻處購得，登記在原告名
      下，但非原告出資所購。
    (二)系爭房地均由丙○管理、收益，且各項稅捐，均由被告丙
      ○繳納。
    (三)91年間，原告以被告二人涉犯竊佔、偽造文書罪，向本院
      提起自訴，經本院91年度自字第489號、臺灣高等法院92
      年度上訴字第302號及最高法院94年度台上字第6495號刑
      事判決認定關於偽造文書部分無罪、竊佔罪部分自訴不受
      理。
    (四)94年間，被告丙○以伊為系爭房屋之所有人對原告及訴外
      人劉文璋提起第三人異議之訴，遭本院94年訴字第683號
      、臺灣高等法院95年度重上字第526號駁回原告之訴確定
      。
四、兩造爭執要點：
    (一)系爭房地究否為原告於76年間因贈與而取得？贈與之當事
      人究為何人？
    (二)如前子題為肯定，原告主張因所有權受侵害，請求不當得
      利及侵權行為之損害賠償，是否有理？數額為何？
五、得心證之理由：
    (一)按「當事人主張有利於己之事實者，就其事實有舉證之責
      任」民事訴訟法第277條定有明文。又修正前民法第406條
      之規定：「贈與，因當事人一方以自己之財產為無償給與
      他方之意思表示，經他方允受而生效力」。從而，原告既
      然主張伊取得系爭房地之原因是「贈與」，自應對贈與契
      約之當事人為何？及贈與是否成立、生效負其舉證責任。
    (二)基於以下理由，本院認為原告提出之證據，無法證明系爭
      房屋其係受贈與而得：
    1.原告未能舉證其有允諾該贈與之意思表示：
      原告自承本件系爭不動產當初是被告丙○決定要購買、購
      買之過程伊（指原告乙○○）沒有經手、稅金亦非伊所負
      擔、購買系爭不動產時隱約聽家人說而已，但是知道登記
      在伊的名字，詳細情形伊都不清楚、所有權狀從未在伊身
      上（見本院91年自字第489號刑事卷宗第150頁），原告既
      然所有購屋之過程均不清楚，都是聽家人轉述，亦未見其
      陳述哪一個人向其表示贈與之意思，並由原告表示允諾。
      則該贈與契約是否成立已屬有疑。
    2.原告未能舉證係何人贈與：
      (1)原告於起訴書中陳稱，系爭房屋是僑順公司所贈與，但
        僑順公司係以法人，究竟何人代僑順公司為贈與的意思
        表示？該人是否有代表僑順公司之權利？原告均未舉證
        以實其說，其主張實難憑採。
      (2)原告於本院91年自字第489號刑事案件中陳稱：「（當
        時是誰決定要買上開房子？）是被告丙○，在我唸書的
        時候，被告丙○就決定要給我房子，真正買的時候，那
        時我已在一琪璘公司上班，被派駐在國外。（被告丙○
        為何要買房子給你？）因為是家族企業所購買，我哥哥
        有用家族的錢買一棟房子，所以也用家族的資金來購買
        房子給我，一琪璘公司的資金我佔百分之二十五，被告
        丙○佔百分之七五，但我沒有實際出資，是被告丙○自
        行決定股東所占比例，他並沒有跟我商量過」（見同前
        刑事卷宗第149頁）。如原告陳稱屬實，則贈與人究竟
        是丙○？僑順公司？或一琪璘公司？如果購買的資金是
        家族資金，則贈與人究竟是何人？家族成員何時共同決
        定贈與？可見原告之無法證明贈與人係何人，亦難證明
        該贈與關係存在。
    3.前開刑事案件已認定系爭房地是被告丙○所購買，借名登
      記在原告名下，經本院依職權調閱開刑事卷宗，並詳細審
      酌該案卷證，認為該最高法院94年台上字第6495號刑事判
      決認定「... 本件原判決已敘明系爭不動產係由被告丙○
      決定購買，於民國76年2月20日自案外人游石鴻處購得，
      雖登記於上訴人乙○○名下，然所有權狀一直由丙○及被
      告甲○○二人保管，房屋稅及地價稅亦由丙○繳納等情，
      業經被告等供承在卷，並與上訴人所稱：『（是誰決定要
      買系爭不動產？）丙○』『（購買過程你有無經手？）沒
      有』『（稅金何人負擔？）稅金不是我負擔』『（購買系
      爭不動產時你是否知情？）隱約聽家人說而已，但是知道
      登記在我的名字，詳細情形我都不清楚』、『所有權狀從
      未在我身上……』等語相符，而被告等亦確能提出土地所
      有權狀、建築改良物所有權狀、不動產買賣契約書、地價
      稅及房屋稅繳款書，已見被告等所辯並非無據。又系爭不
      動產自買受後，均由被告二人使用收益，亦據甲○○陳稱
      ：系爭不動產自購入後，先是堆放一琪璘公司之存貨，77
      、78年與隔壁即門牌號碼台北市○○路172號5樓之2之建
      物打通供一琪璘實業有限公司（下稱一琪璘公司）使用，
      86年才隔間出租等語，核與上訴人所稱：『（房屋如何使
      用收益？）原先我也不知道，後來我於90 年才知道被告
      丙○租給一家旅行社』相吻合。上訴人雖稱自始即知其為
      系爭不動產之登記名義人，但對系爭不動產之使用收益卻
      一無所知，且相關稅金亦未處理而交由被告等代繳，另系
      爭不動產自76年間移轉登記予上訴人後，於此相當期間亦
      未主張所有權，足徵被告等所辯其等為系爭不動產之真正
      所有權人，上訴人僅係登記名義人，應堪採信。上訴人雖
      稱系爭不動產係丙○要買給其的，並援引土地法第43 條
      之規定，主張其為系爭不動產之所有權人云云。惟被告二
      人已迭為陳稱：當時是為了要節稅，又上訴人及丙○之母
      陳林阿甘證稱：當初丙○買一棟房子要送給上訴人作為老
      本，但不是現在要給，丙○是在買了以後才向其說這件事
      等語，與丙○所稱：當時有答應母親將來要把系爭不動產
      給上訴人作為老本，但不是現在就給，那是以後的事等情
      相符，可見丙○購買系爭不動產而登記上訴人名義，一方
      面是為了可以節稅，一方面將來也有意給上訴人作為老本
      ，尚無從證明上訴人自登記為該不動產所有權人時，即已
      實質為所有權人。至其所稱依土地法第43條所為之登記有
      絕對效力，參照司法院院字第1919號解釋，在第三者信賴
      登記而取得土地權利之前，真正權利人仍得對登記名義人
      主張登記原因之無效或撤銷，提起塗銷登記之訴，不能據
      以除斥真正之權利，是尚不得據此為有利上訴人之認定。
      ... 」被告丙○為系爭房地之實質為妥適，有該判決影本
      在卷可證。
    4.原告以下之主張均無法證明其受贈系爭房地：
      (1)原告主張「原告之母親，即證人陳林阿甘於91年9月13
        日在鈞院91年度自字第489號審理之證言『當時上訴人
        有買一棟房子送給被上訴人乙○○作為老本... 』」，
        但該證言與原告主張系爭房地是僑順公司不相符合。再
        者，所謂「送給原告作為老本」究竟是買了以後即為贈
        與，或是購買後一段時間再為贈與，並不明瞭，該證詞
        自無法認定被告丙○有無贈與的意思表示。
      (2)原告主張「被告丙○於上開案件91年11月29日陳稱『這
        個房子我本來有跟我母親談過日後就是要送給被上訴人
        乙○○... 』」，對照前述陳林阿甘之證詞，被告僅表
        示「日後要贈與」，但原告未能舉證「究竟何時為贈與
        ，原告何時為允諾」，自無法證明該贈與契約何時成立
        。
      (3)原告又主張「原告向鈞院自訴被告竊佔之刑事案件，證
        人陳麗華91年10月18日證稱『僑順公司從我接受後，公
        司營運狀況只能做到收支平衡，只有民國68年因華盛頓
        公約... 那一年我們公司就賺了二千萬，後來我就決定
        移民出國，將公司經營權交還給我父親及上訴人丙○..
        . 我認為這兩棟房子（含系爭房地），應該是僑順的資
        金所購得』又；復於鈞院94年訴字第683號第三人異議
        之訴時證稱『除了那二千萬元以外，僑順公司收支平衡
        ，沒有賠錢，應該有賺，但是不多... 所以將公司及資
        產交給上訴人丙○來掌管』，可見系爭房地是被告丙○
        以僑順公司之資金來購買」云云，但查：
        證人陳麗華既然70年間即移民出國，其何以知道系爭
          房子76年購買時究係何人以何資金購買？又有無贈與
          之事呢？
        證人陳麗華證稱「我認為是僑順的資金購得」「僑順
          公司應該有賺」乃其個人之臆測，且對照陳林阿甘的
          證詞「當時僑順公司沒有資產，是跟人合夥，有跳票
          ，僑順公司解散後所積欠之債務由丙○清償」（見本
          院91年自字第489號刑事卷宗第97頁）不符。足爭陳
          麗華之證言多為其個人意見或猜測之詞，不足採信。
      (4)原告復主張「另兩造之姐陳麗華、丁○○分別於95年1
        月16日出具認購證明書證明系爭房地確為陳家家族資金
        購買，並由家族決定贈與原告，惟因當時原告人在國外
        ，遂於丙○代理一切手續，此有認證證明書可稽，可見
        原告確係系爭不動產真正權利人無疑」云云。惟查：
        如果當時原告人在國外，原告就更不可能為受贈允諾
          之意思表示，該證據反而不能作為對原告主張有利的
          證明。
        證人陳麗華既然70年間即已離開台灣，其又何以知道
          是家族資金所購？如是家族資金所購，又有無開家族
          會議決定贈與之事？足徵該證明書實無法認定權利之
          歸屬。
       (5)原告再主張「事實上，當時被告掌管家族的金錢，房
         子本係替原告購買，然因當時原告長期被一琪璘公司
         派駐國外，當然又被告替原告代理所有的手續，益與
         上開證明書所載吻合，足資證明確由家族資金購買，
         並贈與原告」云云。然原告主張被告掌管家族資金，
         且由僑順公司購買系爭房地之事，與原告之母親陳林
         阿甘證稱僑順公司積欠債務由被告丙○清償之證詞完
         全不符，足爭原告主張係家族資金購買，並不可採。
       (6)原告主張「原告業就被告終止信託契約關係一事，業
         於94年1月20日回函表示兩造間無任何信託關係，原告
         為真正所有權人。再者，系爭房屋係由被告所有之一
         琪璘公司使用至86年以後才出租，一琪璘公司既無償
         使用系爭房屋，則各種稅金應由一琪璘公司付，符合
         常理」云云。惟查：
         借名登記契約，謂當事人約定，一方（借名者）經
           他方（出名者）同意，而就屬於一方現在或將來之
           財產，以他方名義，登記為所有人或其他權利人。
           由是可知，借名登記契約，與勞務契約，性質相近
           ，但與民法設有明文之僱傭、承攬、委任、居間、
           行紀等典型勞務契約，又有差異，故在現行法下，
           借名登記契約，乃無名契約。因此，借名登記契約
           當事人間之權利義務，應先依雙方之契約內容而定
           ；契約未約定者，應以補充解釋之方法決定之；於
           補充解釋時，應參考民法關於委任之相關規定（參
           見民法第529條）。且借名登記契約，視借名者有無
           因借用出名者之名義登記財產而支付代價，可以有
           償，也可以無償。從而，原告僅同意被告丙○以其
           名義代辦手續，應成立無償之借名登記契約。
         最高法院88年台上字第1725號判決「按當事人約定
           ，一方以他方名義存款於金融機關，名義人僅單純
           出借名義，對存款無管理、處分之權，存單、印章
           、存摺均由借用人持有，借用人並得自由提、存款
           之消極信託契約，借用人之提款行為，乃權利之行
           使，無侵害名義人可言」，本案與該判決意旨相似
           ，亦可認有消極信託契約之存在。
         借名登記契約無論是認為屬於「消極信託契約」或
           「類似委任契約」，均與贈與契約不同，原告既於
           法證明贈與人究為何人（丙○？家族？僑順公司？
           一琪璘公司？），亦無法證明其當時人在國外，究
           竟贈與人何時贈與，其有無允諾之意思表示？又何
           時為允諾之意思表示？又如果贈與契存在，何以使
           用、收益及繳稅均由被告丙○為之？從而，其單純
           提供其姓名讓被告丙○辦理系爭房地所有權登記移
           轉手續，應係成立借名登記契約，從而，被告丙○
           曾以終止契約之方式終止，其意既在終止該「消極
           信託契約」，雖消極信託契約與信託契約仍有不同
           ，但被告丙○真意既在終止，自不受其終止函內陳
           稱契約名稱是否有誤之拘束。更何況，被告丙○不
           論用何名義終止契約，也不能反而變成贈與契約存
           在。
    5.綜上，原告無法舉證其僑順公司贈與其系爭房地，其主張
      為所有權人，並向被告請求不當得利及侵權行為之損害賠
      償即無理由，應予駁回。
六、兩造其餘之攻擊或防禦方法及未經援用之證據，經本院斟酌
    後，認為均不足以影響本判決之結果，自無逐一詳予論駁之
    必要，併此敘明
七、原告之訴既已駁回，其假執行之聲請亦失所附麗，應併駁回
    之。
八、結論：原告之訴為無理由，依民事訴訟法第79條，判決如主
    文。
中    華    民    國    97    年    8     月    27    日
                  民事第四庭      法  官
以上正本係照原本作成
如對本判決上訴，須於判決送達後20日內向本院提出上訴狀
中    華    民    國    97    年    8     月    27    日
                                書記官  江虹儀


司法院資訊處製作；財團法人民間司法改革基金會備份。
